ACORDAO-COMPLETO-2457267

ACÓRDÃO 8600/2021 ATA 19/2021 - PRIMEIRA CÂMARA

VISTA, relatada e discutida esta tomada de contas especial instaurada pela Financiadora de Estudos e Projetos - Finep em face da omissão da Fundação de Gestão e Inovação - FGI (denominação posteriormente adotada pela anterior Fundação Universitária de Brasília - Fubra) na prestação de contas de R$ 210.000,00 repassados no bojo do Convênio 1.962/2003, celebrado pela Fubra, em 2/7/2004, para construção de edifício para abrigar o Núcleo de Tecnologias da Informação - NTI da Universidade de Brasília - UnB.
ACORDAM os Ministros do Tribunal de Contas da União, reunidos em sessão da 1ª Câmara, diante das razões expostas pelo Relator, com fundamento nos com fundamento nos arts. 1º, I, 16, III, "a", "c", e §§ 2º e 3º, 12, § 3º, 19, 23, III, "a", 28, I, e 57 da Lei 8.443/1992 e nos arts. 1º, I, 209, III e § 7º, 210, 214, III, 217, §§ 1º e 2º, e 267 do Regimento Interno, em:
9.1. excluir a Fundação de Gestão e Inovação deste processo;
9.2. acolher as alegações de defesa da Fundação Universidade de Brasília e de Ronaldo do Monte e excluí-los deste processo;
9.3. considerar revel Aiporé Rodrigues de Moraes;
9.4. rejeitar as alegações de defesa de Paulo Celso dos Reis Gomes;
9.5. julgar irregulares as contas de Aiporé Rodrigues de Moraes e de Paulo Celso dos Reis Gomes;
9.6. condenar solidariamente Aiporé Rodrigues de Moraes e de Paulo Celso dos Reis Gomes ao pagamento à Financiadora de Estudos e Projetos - Finep da importância de R$ 210.000,00 (duzentos e dez mil reais) , atualizada monetariamente e acrescida de juros de mora, calculados a partir de 12/08/2004 até a data do efetivo recolhimento, nos termos da legislação vigente;
9.7. aplicar a Paulo Celso dos Reis Gomes multa de R$ 20.000,00 (vinte mil reais) , a ser recolhida ao Tesouro Nacional atualizada monetariamente desde a data deste acórdão até a data do efetivo pagamento, caso este venha a ser efetuado após o vencimento do prazo abaixo fixado, na forma da legislação vigente;
9.8. fixar aos responsáveis prazo de 15 (quinze) dias, contados da notificação desta deliberação, para comprovarem, perante o Tribunal, o recolhimento das quantias acima;
9.9. autorizar, desde logo, a cobrança judicial das dívidas, caso não atendidas as notificações;
9.10. autorizar, caso requerido e o processo não haja sido remetido para cobrança judicial, o parcelamento das dívidas em até 36 (trinta e seis) parcelas mensais e consecutivas;
9.11. fixar o vencimento da primeira parcela em 15 (quinze) dias, a contar do recebimento da notificação, e os das demais a cada 30 (trinta) dias, com incidência, sobre cada valor mensal, dos correspondentes acréscimos legais;
9.12. esclarecer aos responsáveis que a falta de recolhimento de qualquer parcela importará no vencimento antecipado do saldo devedor;
9.13. encaminhar cópia deste Acórdão aos responsáveis, à Financiadora de Estudos e Projetos e ao Procurador-Chefe da Procuradoria da República no Distrito Federal, com a informação de que a íntegra do Relatório e do Voto que o fundamentaram está disponível no endereço eletrônico www.tcu.gov.br/acordãos.

Tomada de contas especial instaurada pela Financiadora de Estudos e Projetos - Finep em razão da omissão na prestação de contas do Convênio 1962/2003, celebrado com a extinta Fundação de Gestão e Inovação - FGI para implantação do Núcleo de Tecnologia da informação da Universidade de Brasília.

Primeira Câmara

Ministério da Ciência, Tecnologia, Inovações e Comunicações (extinto).

3. Responsáveis: Aiporê Rodrigues de Moraes (XXX.451.561-XX); Fundação Universidade de Brasília (00.038.174/0001-43); Fundação de Gestão e Inovação (03.151.583/0001-40); Paulo Celso dos Reis Gomes (XXX.843.361-XX); Ronaldo do Monte Rosa (XXX.032.101-XX).

13.1. Ministros presentes: Benjamin Zymler (na Presidência), Vital do Rêgo e Jorge Oliveira (Relator).
13.2. Ministro-Substituto convocado: Marcos Bemquerer Costa.
13.3. Ministro-Substituto presente: Weder de Oliveira.

ACORDAO-COMPLETO-2527838

Acórdão de Relação 1206/2022 - Segunda Câmara

Acórdão de Relação

Segunda Câmara

ACORDAO-COMPLETO-2502680

Acórdão de Relação 17547/2021 - Segunda Câmara

JORGE OLIVEIRA

Adoto como Relatório a instrução produzida na Secretaria de Controle Externo de Tomada de Contas Especial - SecexTCE (peça 61) , a seguir transcrita e endossada pelo corpo dirigente daquela unidade técnica (peças 62/63) e pelo Ministério Público junto ao TCU - MPTCU (peça 66) ;
"Trata-se de Tomada de Contas Especial-TCE instaurada pela Financiadora de Estudos e Projetos - Finep, empresa pública federal vinculada ao Ministério da Ciência, Tecnologia, Inovações e Comunicações, em razão da omissão da Fundação de Gestão e Inovação - FGI, quanto ao dever de prestar contas dos recursos repassados à Fundação Universitária de Brasília - Fubra, por força do Convênio 1.962/2003, Processo Original 01.04.0211.00, Siafi 507598, celebrado em 2/7/2004. Registra-se que a Fubra posteriormente mudou de nome, passando a ser denominada Fundação de Gestão e Inovação (FGI) , sob o mesmo número de CNPJ e endereço anteriores.
HISTÓRICO
O Termo de Contrato do Convênio 1.962/2003 (peça 2, p. 112-122) foi assinado em 2/7/2004 entre a Concedente Finep e a Convenente Fubra, no ato representada pelo seu Diretor Presidente, Sr. Edeijava Rodrigues Lira, e o Executor Fundação Universidade de Brasília - FUB, representado pelo seu Presidente, Sr. Lauro Morthy, cujo extrato foi publicado em 7/7/2004 no Diário Oficial da União - DOU (peça 2, p. 148) . 
O objeto do Convênio 1.962/2003, segundo a Cláusula II, dizia respeito à consecução do plano de desenvolvimento da infraestrutura de criação física de pesquisa intitulado "Núcleo e Tecnologias da Informação", que consistia na construção de edifício para abrigar o referido Núcleo de Tecnologias da Informação (TI) da Universidade de Brasília (UNB) .
Segundo a Cláusula V do Termo de Convênio 1.962/2003, item V.I, os recursos seriam liberados até o montante de R$ 400.000,00, a serem desembolsados em duas parcelas semestrais. Não obstante, a segunda parcela foi cancelada (peça 2, fl. 428) , tendo sido repassados valores referentes somente à primeira parcela, mediante a Ordem Bancária, e creditados na conta corrente 24668-9, da agência 3603-X do Banco do Brasil, de titularidade da Fubra, em 12/8/2004, no montante de R$ 210.000,00 (peça 2, p. 202) .
A Cláusula VI, item VI.1, previa a vigência do ajuste em dezoito meses, portanto, até 2/1/2007, enquanto o item VI.2 definiu a prestação de contas final em até sessenta dias após o final da vigência, que findaria em 3/3/2007 (peça 2, p. 113) .
Os gestores do convênio, relacionados no quadro a seguir, foram identificados a partir da cópia das Atas das Reuniões Ordinárias do Conselho Superior da Fundação Universitária de Brasília - Fubra e pesquisa nos sistemas da Receita Federal (peça 7) . Ressalte-se que não foram localizadas informações sobre os Diretores Administrativo e Financeiro nos dados da Receita Federal:
	Gestão
	Diretor Presidente
	Diretor Administrativo Financeiro

	14/5/1999 - 23/5/2006
	Edeijava Rodrigues Lira
	-

	23/5/2006 - 22/12/2006
	Clodoaldo R. da Costa Junior
	-

	22/12/2006 - 17/12/2008
	Aiporê Rodrigues de Moraes
	Créa Antônia de Almeida Faria

	8/1/2009 - atual
	Paulo Celso dos Reis Gomes
	Ronaldo do Monte Rosa

Em 12/12/2005 chegou à Finep o Ofício NTI 17/2005 (peça 2, p. 162) , pelo qual o Coordenador do Núcleo de Tecnologia da Informação - NTI/UnB encaminha o relatório Parcial da Execução do Convênio CT-Infra NTI (01.04.0211.00) . No referido documento foi solicitada à FINEP a prorrogação do Convênio pelo período de mais 12 (doze) meses, sem alteração do seu objeto, mas com a reformulação do plano de trabalho, no que se refere à alteração da programação de execução do Convênio. 
Ocorreram prestações de contas parciais que abrangeram o período total de 2/7/2004 a 15/10/2007, que foram aprovadas ou não foram consideradas porque não registravam despesas, demonstrando apenas o saldo dos recursos disponíveis acrescidos dos rendimentos da aplicação financeira (peça 2, p. 164-265) . Segundo conciliação bancária de 15/10/2007, o saldo disponível para o período seguinte era de R$ 260.271,17, com principal e juros (peça 2, p. 265) . 
Em 5/9/2008, a Finep enviou à Fubra, com referência ao Convênio 1.962/2003, Carta Aditiva s/nº (peça 2, p. 159) , publicada no DOU de 8/9/2008, prorrogando os prazos de Execução Física e Financeira e de Prestação de Contas Final, fixando os mesmos em 2/11/2009 e 1/1/2010, respectivamente.
Pelo Comunicado ER-393408-UNB, de 24/11/2008 (peça 2, p. 267-268) , o diretor superintendente da empresa Este Reestrutura Engenharia Ltda, empresa que venceu a licitação para a construção em tela, reportou à FUB dificuldades na solução das pendências no Contrato 1003-CEPLAN/FUB, enquanto expôs que, devido à real situação econômico-financeira da empresa, não poderia honrar o compromisso contratual nem arcar com as multas, por estar em situação de insolvência (peça 2, p. 67-268) .
Por meio da Carta 235/2009, de 30/10/2009 (peça 2, p. 270-271) , o então Diretor Presidente da FGI, Paulo Celso dos Rios Gomes, informou que, devido a determinação de acórdão do TCU para que as fundações de apoio, dentre estas a Fubra, não mais executasse qualquer atividade de construção civil, foi editada a Resolução DIEX 03/2008, alinhando a FGU a essa determinação. Nesses termos, finalizou ponderando que se impunha a adoção de providências para o encerramento do Convênio 1.962/2003 e a devida prestação de contas.
Não obstante a premência da prestação de contas, relatada pelo Diretor Presidente, o prazo final para essa providência encerrou-se em 14/2/2010, sem que houvesse ocorrido a sua apresentação, e em 16/1/2015 foi instaurada a respectiva TCE 25/2017 (peça 2, p. 1-2) . Foi considerado o débito de R$ 208.452,71, devido à subtração de R$ 1.547,29 (794,38 + 738,75 +2,85 + 0,03 + 0,03 + 11,25) a título de valor utilizado e aprovado numa das prestações parciais (peça 2, p.280, 432, 516 e 543) .
Entre 14/1/2010 e 17/7/2016, a Finep remeteu, a gestores diversos, notificações solicitando o envio da prestação de contas final ou a devolução dos recursos. Consta nos autos que a FGI (peça 2, p. 280 e 283 e p. 299 e 303) e Ronaldo do Monte Rosa (peça 2, p. 408 e 413) acusaram o recebimento das notificações. Quanto ao diretor presidente, Paulo Celso dos Reis Gomes, suas notificações retornaram sem ciência. De qualquer forma, os responsáveis foram notificados por meio de editais em 23/4/2015, 29/7/2016, 16/11/2017 e 14/12/2017 (peça 2, p. 321, 417, 494 e 507) . 
Em 24/1/2018 o Relatório do Tomador de Contas TCE 25/2017 da Finep (peça 2, p. 513- 526) , sobre o Convênio 1.962/2003, Siafi 507598, responsabilizou solidariamente pelo valor original de débito de R$ 208.710,59, a FGI, Paulo Celso dos Reis Gomes, diretor presidente da FGI, e Ronaldo do Monte Rosa, seu diretor financeiro e administrativo, ambos a partir de 28/12/2008, pela não apresentação da prestação de contas final no prazo concedido e a não utilização dos recursos de contrapartida pactuada, o que foi confirmado pelo Parecer de Auditoria 4/2018, de 31/1/2018 (peça 2, p. 539-540) , da Finep. 
O Relatório de Auditoria 696/2018, do Ministério da Transparência, Fiscalização e Controladoria-Geral da União, de 8/8/2018 (peça 2, p. 549-551) , chegou às mesmas conclusões, considerando a FGI, Paulo Celso dos Reis Gomes e Ronaldo do Monte Rosa em débito com a Fazenda Nacional pela importância total de R$ 863.879,65, considerando a atualização dos valores, com aplicação de juros, até a data de 24/1/2018 (peça 1, p. 543-547) . Na mesma linha, foram emitidos o Certificado de Auditoria, Parecer do Dirigente de Controle Interno e o Pronunciamento Ministerial (peça 2, p. 552, 554, e peça 5) .
Encaminhado a este Tribunal, a SecexTCE instruiu o processo (peça 12) . Ao analisar os pressupostos de procedibilidade da IN/TCU 71/2012 e outros, concluiu-se que a tomada de contas especial estava devidamente constituída e em condição de ser instruída. Com relação a Ronaldo do Monte Rosa, ponderou-se que, apesar de notificado após o prazo, por meio da Carta Protocolo 007.869/2016, de 29/7/2016, com AR de 2/8/2016 (peça 2, p. 408 e 413) , haveria segurança razoável de que o responsável, na função de diretor financeiro e administrativo, estivesse ciente de toda a situação, considerando-se o conhecimento de um administrador médio.
Em atendimento ao item 9.4 do Acórdão 1772/2017-TCU-Plenário, foi efetuada pesquisa no sistema processual do TCU e não foram encontrados processos de TCE com débitos inferiores a R$ 100.000,00 imputáveis aos responsáveis em tramitação neste Tribunal. 
A partir de então, foi realizado o exame técnico da irregularidade identificada e dos responsáveis pelos danos dela decorrente. Transcreve-se a seguir, no que for relevante para o deslinde do mérito do processo, o teor da análise realizada:
EXAME TÉCNICO
 (...) 
30. Cabe também explicitar que, em se tratando de responsabilização das pessoas que devem responder por danos ao erário ocorridos na aplicação de transferências voluntárias de recursos federais a entidades privadas, com vistas à consecução de uma finalidade pública, que é o presente caso, o TCU firmou o entendimento, por meio da Súmula TCU 286, nos seguintes termos: "a pessoa jurídica de direito privado destinatária de transferências voluntárias de recursos federais feitas com vistas à consecução de uma finalidade pública responde solidariamente com seus administradores pelos danos causados ao erário na aplicação desses recursos", motivo pelo qual será avaliada a responsabilidade solidária da FGI e de seus diretores envolvidos na prestação de contas final em tela.
31. A despeito da remessa dos recursos em 12/8/2004, até a apresentação e apreciação de prestação de contas parcial, de 15/10/2007, com respectiva conciliação bancária, os recursos ainda não haviam sido utilizados, estando disponíveis no montante de R$ 260.271,17 devido a aplicações financeiras, o que indica que os recursos estavam sem utilização e intactos até aquela data, o que afasta a eventual responsabilização de gestores atuantes na FGI entre 2004 e 15/10/2007.
 (...) 
33.  Por seu turno, por meio da Carta 235/2009, de 30/10/2009 (peça 2, p. 270-271) , o então diretor presidente da Fundação de Gestão e Inovação - FGI, Sr. Paulo Celso dos Rios Gomes (gestão a partir de 8/1/2009) , eleito por reunião Ordinária da Fubra em 18/12/2008 (peça 2, p. 86-90) , alegou, entre outros tópicos, que devido a determinação do TCU, a Fubra estaria indo ao encontro desta posição do Tribunal, que determinou a abstenção da Fubra em qualquer atividade de construção civil, motivo pelo qual solicitou a adoção de providências para o encerramento do Convênio 1.962/2003, bem como para a devida prestação de contas.
34.   O prazo final para a prestação de contas foi estabelecido como 14/2/2010, ao passo que, embora o diretor presidente o tivesse solicitado, a respectiva prestação de contas final pelo convênio não veio a ocorrer, a despeito de diversas notificações remetidas à FGI, ao próprio Sr. Paulo Celso dos Rios Gomes e ao Sr. Ronaldo do Monte Rosa, diretor financeiro e administrativo da fundação em tela. Ressalta-se que, segundo a 60ª Ata de Reunião Ordinária do Conselho da Fubra, de 18/12/2008 (peça 2, p. 86-90) , para a gestão iniciada em 8/1/2009 enquanto não constam dos autos o final das mencionadas gestões. 
35.  Quanto à permanência dos administradores da FGI em suas respectivas gestões durante o prazo previsto para a prestação de contas do convênio em tela, sabe-se, pelo detalhamento da Receita Federal (peça 6) , que o Sr. Paulo Celso dos Rios Gomes ainda figura como presidente da FGI, enquanto o Sr. Ronaldo do Monte Rosa recebeu em 2/8/2016 a Carta Protocolo 007.869/2016, de 29/7/2016, conforme AR (peça 2, p. 408 e 413) , sem ter apresentado qualquer argumento relativo à sua falta de responsabilidade. Assim, considera-se que os dois administradores da FGI estavam em cargos de direção da referida fundação em 14/2/2010, data final do prazo para a prestação de contas dos recursos repassados pelo Convênio 1.9362/2003. 
36.  Diante da falta de comprovação da boa e regular aplicação dos recursos direcionados pela Finep à Fubra/FGI, bem como pela proposta do então presidente da FGI, Sr. Paulo Celso dos Rios Gomes, pelo encerramento do Convênio 1.962/2003, resta clara a responsabilidade da Fundação de Gestão e Inovação - FGI, juntamente com seus administradores em exercício e relacionados ao dever de prestar contas por recursos federais recebidos, pelos danos causados ao erário quanto à falta de apresentação da prestação de contas em questão, o que motivará proposta de citação solidária dos três responsáveis.
37.  O tomador de contas apontou os mesmos três responsáveis solidários, mas pelo débito histórico de R$ 208,710,59, uma vez que abateu quantias alegadas como aprovadas em prestações de contas parciais que totalizaram R$ 1.289,41. Tal abatimento é improcedente, uma vez que, diante da falta da prestação de contas final e da inexecução do objeto conveniado, dada a falta de construção do Núcleo de Tecnologias da Informação, não há que ser considerada qualquer despesa feita pela FGI num objeto que não restou útil à sociedade, o que motivará a proposta de débito pelo valor integral repassado de R$ 210.000,00 em 12/8/2004 à conta corrente 24668-9, da agência 3603-X do Banco do Brasil. (grifo acrescido) 
Com respaldo nos fatos e exame técnico realizado, foi atestada a falta de comprovação da boa e regular aplicação dos recursos transferidos por força do Convênio 1.962/2003, em razão da omissão da prestação das respectivas contas, no valor original de R$ 210.000,00. 
1.1. Ante essa conclusão, foi proposta a citação da FGI, do Diretor Presidente, Paulo Celso dos Reis Gomes e do Diretor Administrativo e Financeiro, Ronaldo do Monte Rosa, discriminando-se, nos termos reproduzidos a seguir, a irregularidade que lhes foi imputada, bem como suas condutas e dispositivos violados:
41.1.1 Irregularidade: não comprovação da boa e regular aplicação dos recursos públicos federais transferidos no âmbito do Convênio 1.962/2003, Processo Original 01.04.0211.00, Siafi 507598, celebrado em 2/7/2004 entre a Financiadora de Estudos e Projetos - Finep, empresa pública federal vinculada ao Ministério da Ciência, Tecnologia, Inovações e Comunicações, e a  Fundação Universitária de Brasília - Fubra, CNPJ 03.151.583/0001-40, e que teve por objeto o Plano de desenvolvimento da infraestrutura de criação física de pesquisa intitulado "NÚCLEO DE TECNOLOGIAS DA INFORMAÇÃO", diante da ausência da respectiva apresentação de Prestação de Contas, considerando-se o valor e a data de ocorrência abaixo: 
	Data de Ocorrência
	Operação
	Valor (R$) 

	12/8/2004
	Débito
	210.000,00

Valor atualizado até 21/9/2018: R$ 456.162,00 (peça 11) 
41.1.2. Conduta: deixar de apresentar a devida prestação de contas final dos recursos transferidos à conta corrente 24668-9, da agência 3603-X do Banco do Brasil, de titularidade da Fubra, em 12/8/2004, referente ao Convênio 1.962/2003, Processo Original 01.04.0211.00, Siafi 507598, celebrado em 2/7/2004 entre a Financiadora de Estudos e Projetos - Finep, empresa pública federal vinculada ao Ministério da Ciência, Tecnologia, Inovações e Comunicações, e a Fundação Universitária de Brasília - Fubra, CNPJ 03.151.583/0001-40.
41.1.3. Dispositivos violados 1: art. 37, caput, c/c art. 70, parágrafo único da Constituição Federal/1988, art. 93 do Decreto-Lei 200/67; art. 66, do Decreto 93.872/1986, art. 116, § 5° da Lei 8.666/1993, art. 22, caput, da Instrução Normativa STN 1/1997, arts. 3º, caput, e 63, § 1º, inciso II, alínea "h" da Portaria Interministerial/MPOG/MF/MCT/2008 e Cláusula XIII, item XIII.2 do Termo de Termo do Convênio 1.962/2003, Processo Original 01.04.0211.00.
A proposta de encaminhamento foi anuída pelo corpo diretivo da SecexTCE (peças 13 e 14) e as citações foram realizadas. O quadro reproduzido a seguir resume informações sobre os ofícios citatórios e seu recebimento pelos responsáveis, bem como as peças em que constam as defesas encaminhadas.
	Natureza
	Comunicação
	Data de expedição
	Destinatário
	Origem do endereço
	Data da ciência ou motivo da devolução
	Peça da Resposta

	Citação
	Ofício 2315/2018TCU/Secex-TCE
	9/10/2018, peça 15
	Ronaldo do Monte Rosa 
	Receita Federal - peça 8
	AR de 21/01/2019, peça 26
	29 a 32

	Citação
	Ofício 2313/2018-TCU/Secex-TCE
	9/10/2018, peça 16
	Paulo Celso dos Reis Gomes
	Receita Federal
Peça 7
	AR de 21/01/2019, peça 27
	19, 20 e 22

	Citação
	Ofício 2311/2018-TCU/Secex-TCE
	9/10/2018, peça 17
	FGI
	Receita Federal
Peça 6
	AR de 18/01/2019, peça 25
	Não houve

	Embora tenha sido regularmente citada, a Fundação de Gestão e Inovação - FGI não apresentou alegações de defesa. Restou configurada sua revelia, com o prosseguimento do processo, nos termos do art. 12, § 3º, da Lei 8.443/1992, c/c o art. 202, § 8º, do Regimento Interno do TCU. As alegações de Ronaldo do Monte Rosa, Diretor Financeiro Administrativo da FGI, a partir de 8/1/2009, foram acolhidas, de forma a excluí-lo da presente relação processual.
	Em sua defesa, Paulo Celso dos Reis Gomes, diretor presidente da FGI, a partir de 8/1/2009 (peças 19, 20 e 22) , suscitou sua ilegitimidade passiva, alegando, basicamente que:
a) 	a própria Controladoria Geral da União, por meio do Relatório de Demandas Especiais 00190.014992/2008-28-F, o qual anexa, determinou a ausência de qualquer responsabilidade de sua parte em relação ao processo e os contratos entre a FUB e a FUBRA-FGI no período;
b) 	extinção da Fundação, sem qualquer responsabilidade sua por esse fato. Que teria sido escolhido pelo MPDFT para ajustar a referida fundação ou promover sua extinção, sempre sob a condução do parquet;
c) 	enfatiza que, conforme peça 23, exerceu sua função de Diretor Presidente a partir de dezembro de 2008 e até 10 de novembro de 2010, quando deixou a Fundação, antes do término de seu mandato em 09 de janeiro de 2011, com a aprovação e em articulação com o MPDFT;
d) 	conforme o que denomina de peça 25 - cópia de sentença que apresenta na sequência de sua defesa - a Fubra/FGI foi extinta e seu patrimônio passou para a FUB, conforme previsto no próprio estatuto da Fubra, em seu artigo 39;
e) 	não pode constar como parte do polo passivo, tendo em vista o contexto de grave crise pela qual passava a UnB e suas fundações de apoio (a FUBRA/FGI dentre elas) . Que nesse contexto, o MPDFT teria exigido a pronta colaboração dos professores, inclusive a dele, para apenas tentar organizar as atividades, dar prosseguimento às decisões do parquet que conduziram a extinção da Fubra/FGI;
f) 	deduz que a conclusão da análise de suas alegações seria a citação solidária da Fundação Universidade de Brasília;
g) 	não é mais responsável pela Fubra/FGI, nem responde pela FUB. Também não possuía nenhum tipo de responsabilidade acerca das questões listadas no processo, tendo em vista que não exercia a função de Diretor Presidente à época dos fatos;
h)  	não celebrou o convênio, não pode caber a ele qualquer tipo de consequência jurídica.
As alegações do ex diretor-presidente foram todas rejeitadas pelos motivos resumidos a seguir: i) não se confirmou a alegação, feita de forma genérica, de que a própria CGU determinou a ausência de sua responsabilidade em relação ao processo e os contratos com a FUBRA-FGI no período; ii) sua responsabilidade pela não apresentação da prestação de contas final não restou descaracterizada (o prazo final para a prestação de contas foi estabelecido como 14/2/2010, quando o responsável exercia o cargo; iii) não foi comprovado que os valores do convênio foram transferidos efetivamente da FGI para a FUB.
Com base nessas conclusões, foi proposto o julgamento pela irregularidade das contas de Paulo Celso dos Reis Gomes, diretor presidente da FGI, a partir de 8/1/2009, com imputação de débito no valor original de R$ 210.000,00 e cominação de multa. Também foi proposta a condenação da FGI, caracterizada a sua revelia.
O corpo diretivo da SecexTCE (peças 34 e 35) e o representante do Ministério Público junto ao TCU (MPTCU) , em parecer de peça 36, manifestaram-se, de forma unânime, com a proposta formulada.
A Exma. Ministra Ana Arraes, relatora deste processo, no entanto, exarou despacho de peça 37, divergindo do encaminhamento proposto, por considerar que os autos não se encontram devidamente saneados para decisão de mérito deste Tribunal. 
Sua Excelência ponderou, nesse sentido, que a FGI foi extinta e tem como sucessora a Fundação Universidade de Brasília (FUB) , conforme sentença prolatada nos autos do Processo 2011.01.1.197166-8, interposto pelo Ministério Público do Distrito Federal e Territórios - MPDFT, na 1ª Vara Cível de Brasília, acostada à peça 22. 
Essa situação jurídica, ressaltou a nobre Relatora, consumou-se ainda em 2015, antes de ser emitido o despacho que ordenou a citação dos responsáveis neste processo (26/9/2018) . Assim, sendo, foi destacada a necessidade de se efetuar a citação da FUB, em substituição à FGI, uma vez que esta última não mais existia quando foi citada neste processo.
O despacho ministerial também discordou da responsabilização apenas do gestor Paulo Celso dos Reis Gomes. Sobre essa questão, a relatora analisou o fato de os recursos federais não terem sido utilizados até a data de 15/10/2007 e o contrato com a empresa ESTE Reestrutura Engenharia Ltda. ter sido assinado em 25/8/2008, alguns meses antes de Paulo Celso dos Reis Gomes ingressar na gestão da entidade, em 17 de dezembro de 2008. 
Desse modo, não teria ficado claro nos autos, segundo o despacho, se os recursos foram utilizados na sua gestão ou no período que a antecedeu. Por esse motivo, suscitou a necessidade de citar também Aiporê Rodrigues de Moraes, diretor presidente da fundação de 22/12/2006 a 17/12/2008.
Ante essas ponderações, os autos foram remetidos à SecexTCE para efetuar as citações da Fundação Universidade de Brasília e de Aiporê Rodrigues de Moraes.
O feito foi então novamente instruído (peça 38) , concluindo-se pela manutenção da proposta anterior, de condenação de Paulo Celso dos Reis Gomes e exclusão da responsabilidade da FGI. Esse entendimento foi ancorado no seguinte exame técnico:
15.1. No que diz respeito à condenação da FGI, assiste razão à Relatora, que considerou indevida a citação daquela Fundação. De fato, conforme aduzido pela Ministra, a extinção da entidade ocorreu em 2/2/2015 (peça 22) , mais de três anos antes da sua citação (peça 17) . Dessa forma, há que se propor a sua exclusão do polo passivo da presente relação processual.
15.2. Não obstante, com as devidas escusas à Sua Excelência, consideramos que não há elementos para a citação da sucessora FUB. Embora a sentença que decretou a extinção da FGI tenha determinado que, após liquidação de haveres e obrigações da fundação, eventuais ativos deveriam ser vertidos em favor da FUB, não há comprovação nos autos da forma como isso tenha ocorrido. Ainda que os ativos tenham sido transferidos, nos termos do decreto de extinção, para suscitar a responsabilização da FUB, nesta TCE, seria necessário comprovar, segundo nosso entendimento, que os valores do convênio foram considerados no âmbito dessa transferência, conforme ponderamos no subitem 22.1.7 da instrução anterior para rejeitar as alegações de Paulo Celso dos Reis Gomes.
15.3. De qualquer forma, a inclusão da FUB entre os responsáveis solidários pelos débitos apurados no presente processo poderia não ser oportuna, dada sua natureza de fundação de direito público interno, análoga às autarquias federais. A atribuição de débitos à instituição levaria à hipótese de os agentes que cometeram irregularidades terem seus débitos saldados pelos recursos públicos previstos no orçamento da FUB, situação repudiada pelo nosso ordenamento jurídico. Esse entendimento encontra precedente no Acórdão 4729/2020-TCU-Primeira Câmara, de relatoria do eminente ministro Walton Alencar Rodrigues. Por outro lado, a possibilidade de citação dos gestores e servidores da FUB, aventadas no referido acórdão, não pode ser acompanhada, no caso presente, uma vez que não está comprovada a transferência dos recursos do convênio da FGI para a FUB, conforme argumentamos no item anterior.
15.4. Há que se mencionar que no âmbito de outros precedentes desta Corte (a exemplo do Acórdão 3375/2020-TCU-Segunda Câmara, de relatoria da Ministra Ana Arraes, e Acórdão 664/2018-TCU-Segunda Câmara, de relatoria do Ministro Augusto Nardes) , a FUB foi condenada solidariamente ao ressarcimento do dano. Não obstante, a discussão a respeito da natureza jurídica da universidade não foi discutida no âmbito daqueles acórdãos, assim como o foi no precedente mencionado no item anterior. Sendo assim, e por concordarmos com as ponderações lançadas no relatório antecedente ao Acórdão 4729/2020-TCU-Primeira Câmara, posicionamo-nos pela não citação da FUB.
15.5. Com relação à citação de Aiporê Rodrigues de Moraes, também pedimos vênias à Relatora para discordar da providência determinada. Muito embora assista razão à eminente Ministra quanto à dúvida remanescente sobre o período de gestão dos recursos, que levaria à citação do gestor, tal procedimento poderia comprometer os princípios do contraditório e da ampla defesa, uma vez que já se passaram mais de 10 anos desde o prazo final para a prestação de contas, estabelecido como 14/2/2010.
O Diretor da SecexTCE/D5, discordando da proposta, entendeu que deveria ser dado comprimento à determinação da Relatora, tendo em vista não ter sido demonstrado efetivo prejuízo ao pleno exercício do contraditório e à ampla defesa de Aiporê Rodrigues de Moraes.
Em seu parecer (peça 39) , o dirigente baseou-se em precedentes desta Corte de Contas, a exemplo do Acórdão 550/2020-TCU-Plenário, rel. Vital do Rêgo, segundo os quais o simples decurso de dez anos entre a data da irregularidade e a citação não é suficiente para o arquivamento da tomada de contas especial, devendo ser analisados os elementos constantes dos autos, para averiguar se houve realmente prejuízo ao contraditório e à ampla defesa. No tocante à citação da Fundação Universidade de Brasília, conquanto não discordasse da instrução, considerou oportuno cumprir a determinação da Relatora para posterior análise.
Ante suas ponderações, o Diretor propôs a citação solidária da Fundação Universidade de Brasília (CNPJ 00.038.174/0001-43) e de Aiporê Rodrigues de Moraes (CPF XXX.451.561-XX) , pelo dano no valor original de R$ 210.000,00, tendo em vista a irregularidade e conduta a seguir descritas, além de informar a Paulo Celso dos Reis Gomes da referida citação, de forma solidária com ele pelo débito apontado neste processo:
1.2. Irregularidade: não comprovação da boa e regular aplicação dos recursos públicos federais transferidos no âmbito do Convênio 1.962/2003, celebrado em 2/7/2004 entre a Finep, empresa pública federal vinculada ao Ministério da Ciência, Tecnologia, Inovações e Comunicações, e a Fubra, CNPJ 03.151.583/0001-40, tendo por objeto o Plano de desenvolvimento da infraestrutura de criação física de pesquisa intitulado "núcleo de tecnologias da informação";
1.3. Conduta: deixar de apresentar a devida prestação de contas final dos recursos transferidos à conta corrente 24668-9, da agência 3603-X do Banco do Brasil, de titularidade da Fubra, em 12/8/2004, referente ao Convênio 1.962/2003;
1.4. Nexo causal: a conduta descrita impediu o estabelecimento do nexo causal entre as possíveis despesas efetuadas com os recursos recebidos, no âmbito do Convênio 719.003/2009, resultando em presumido dano ao erário;
1.5. Evidências: termo de convênio (peça 2, p. 113) ; Carta Aditiva s/nº , da Chefe do Departamento de Convênios e de Consultoria Jurídica (peça 2, p. 159) ; Comunicado ER-393408-UNB, de 24/11/2008 (peça 2, p. 267-268) ; Carta 235/2009, de 30/10/2009 (peça 2, p. 270-271) ; Carta 235/2009, de 30/10/2009 (peça 2, p. 71) ; Carta Protocolo 006.135/2012, de 23/5/2012, recepcionada por Aviso de Recebimento - AR de 31/5/2012 (peça 2, p. 280 e 283) e Carta Protocolo 006.673/2014, de 9/6/2014, com AR de 12/6/2014 (peça 2, p. 299 e 303) ; Relatório do Tomador de Contas TCE 25/2017 da Finep (peça 2, p. 513- 526) ;
1.6. Dispositivos violados: arts. 37, caput, e 70, parágrafo único, da Constituição Federal/1988, art. 93 do Decreto-Lei 200/67; art. 66 do Decreto 93.872/1986, art. 116, § 5°, da Lei 8.666/1993, art. 22, caput, da Instrução Normativa STN 1/1997; arts. 3º, caput, e 63, § 1º, inciso II, alínea "h", da Portaria Interministerial/MPOG/MF/MCT/2008; e Cláusula XIII, item XIII.2, do Termo de Termo do Convênio 1.962/2003; Processo Original 01.04.0211.00.
O titular da SecexTCE, em parecer de peça 40, anuiu à proposta do diretor e, em cumprimento ao seu pronunciamento, foi efetuada citação dos responsáveis, nos moldes adiante, além da expedição do Ofício 38430/2020- Secomp-4 (peça 49) , ao procurador de Paulo Celso dos Reis Gomes:
	Comuni-cação 
	Data de expedição
	PPeça
	Destinatário
	Origem do endereço
	Data da ciência ou motivo da devolução
	Ciência
	Resposta

	Ofício 34182/2020-Secomp-4
	22/07/2020
	45
	Fundação Universidade de Brasília
	Receita Federal
	22/07/2020
	46
	55

	Ofício 34183/2020-Secomp-4
	27/07/2020
	47
	Aiporê Rodrigues de Moraes
	Receita Federal
	Ausente
	Não houve
	Não houve

	Ofício 34184/2020-Secomp-4
	27/07/2020
	48
	Aiporê Rodrigues de Moraes
	Receita Federal
	28/07/2020
	53
	Não houve

	Transcorrido o prazo regimental, o responsável Aiporê Rodrigues de Moraes permaneceu silente, devendo ser considerado revel, nos termos do art. 12, §3º, da Lei 8.443/1992. A Fundação Universidade de Brasília apresentou sua defesa à peça 15 e, em função da comunicação que lhe foi endereçada, Paulo Celso dos Reis Gomes encaminhou manifestações adicionais (peças 57 a 59) . A defesa as manifestações serão examinadas a seguir.
EXAME TÉCNICO
Da revelia de Aiporê Rodrigues de Moraes
No caso vertente, a citação se deu em endereços provenientes de pesquisas de endereços realizadas pelo TCU. A entrega do ofício citatório nesse endereço ficou comprovada conforme detalhamento do quadro do item 36.
Ao não apresentar sua defesa, o responsável deixou de produzir prova da regular aplicação dos recursos sob sua responsabilidade, em afronta às normas que impõem aos gestores públicos a obrigação legal de, sempre que demandados pelos órgãos de controle, apresentar os documentos que demonstrem a correta utilização das verbas públicas, a exemplo do contido no art. 93 do Decreto-Lei 200/1967: "Quem quer que utilize dinheiros públicos terá de justificar seu bom e regular emprego na conformidade das leis, regulamentos e normas emanadas das autoridades administrativas competentes." 
Mesmo as alegações de defesa não sendo apresentadas, considerando o princípio da verdade real que rege esta Corte, procurou-se buscar, em manifestações dos responsáveis na fase interna desta Tomada de Contas Especial e nas defesas oferecidas nesta fase externa, se havia algum argumento que pudesse ser aproveitado a seu favor. Contudo, tal providência mostrou-se infrutífera.
Em se tratando de processo em que a parte interessada não se manifestou acerca das irregularidades imputadas, não há elementos para que se possa efetivamente aferir e reconhecer a ocorrência de boa-fé na conduta dos responsáveis, podendo este Tribunal, desde logo, proferir o julgamento de mérito pela irregularidade das contas, conforme os termos dos §§ 2º e 6º do art. 202 do Regimento Interno do TCU. (Acórdão 2064/2011-TCU-Primeira Câmara (relator: Ubiratan Aguiar) , 6.182/2011-TCU-1ª Câmara (relator: Weber de Oliveira) , 4.072/2010-TCU-1ª Câmara (Relator: Valmir Campelo) , 1.189/2009-TCU-1ª Câmara (Relator: Marcos Bemquerer) , 731/2008-TCU-Plenário (Relator: Aroldo Cedraz) .
Dessa forma, ante o silêncio do responsável Aiporê Rodrigues de Moraes, deve ser considerada sua revelia, nos termos do art. 12, §3º, da Lei 8.443/1992.
Da defesa da Universidade de Brasília (peça 55) 
A Fundação Universidade de Brasília, por meio de seus procuradores, apresentou sua defesa, argumentando que não pode figurar como responsável pelo pagamento das irregularidades verificadas. Para sustentar sua tese, FUB apresentou as seguintes alegações:
a) a UnB atuou apenas como executora, tendo, inclusive, aportado recursos não financeiros no projeto de que trata o mencionado convênio;
b) não recebeu recursos ou se responsabilizou pelos valores repassados pela concedente à convenente. Os recursos foram liberados para a Fubra, tendo sido por ela exclusivamente movimentados;
c) era da Fubra a obrigação de prestar contas final, conforme itens VIII.1 e IX.2 do convênio;
d) como existe uma completa dissociação entre as pessoas jurídicas, tem-se que um ente da Administração Pública não pode ser responsabilizado por eventual desídia ou má gestão decorrente da atuação de uma entidade privada;
e) como não há nexo causal entre a atuação estatal e o evento danoso, não há de se falar em responsabilidade do Estado;
f) não há que se falar, a partir do andamento do processo judicial 2011.01.1.197166-8, em bens da extinta fundação já vertidos em favor da UNB. Tal situação só ocorrerá se, após a liquidação de haveres e obrigações da extinta fundação, existirem ativos;
g) ainda que venha a receber bens da Fubra decorrentes da extinção judicial da referida fundação de apoio, não haveria sentido em se condenar a UNB ao pagamento do débito, considerando a ausência de liquidez dos bens a serem eventualmente recebidos;
h) o procedimento correto a ser adotado para pagamento da condenação pecuniária ora imposta seria a sua submissão a procedimento próprio de liquidação, e não a condenação solidária de ente da Administração Pública que não guarda relação com as irregularidades cometidas;
i) a responsabilidade solidária não se presume, decorre de lei ou vontade das partes;
j) a única solidariedade admitida seria entre a fundação de apoio e seus dirigentes, nos termos da Súmula 286 do TCU, que não alcança entidade da Administração Pública.
Análise das alegações de defesa da FUB
Assiste razão à FUB quando argumenta que não pode figurar como responsável pelo pagamento das irregularidades verificadas.
Conforme bem alegado pela defesa, a FUB e seus administradores não geriram recursos, tendo atuado na avença tão somente como executora, inclusive com aporte de recursos não financeiros no projeto de que trata o convênio sob análise. 
Quanto à solidariedade pelo dano, conforme precedentes desta Casa (Acórdão 4729/2020-TCU-Primeira Câmara, rel. Walton Alencar Rodrigues) , suscitados em nossa instrução anterior (pela 38) , a atribuição de débito à FUB, na condição de sucessora da FGI, levaria à hipótese de os agentes que cometeram irregularidades terem seus débitos saldados pelos recursos públicos previstos no orçamento da FUB, situação repudiada pelo nosso ordenamento jurídico. 
Esse entendimento se reforça pela ausência de certeza quanto à existência ou não de ativos a serem transferidos da Fubra à FUB, considerando os seguintes termos do parágrafo da sentença que decretou extinção da Fubra (peça 22, fl. 3) : "Apurados, após liquidação de haveres e obrigações da fundação ora extinta, eventuais ativos, serão eles vertidos em favor da Fundação Universidade de Brasília (fls. 32-35) ".
Nesse sentido, têm-se como verdade a alegação da FUB, segunda a qual não se pode afirmar, a partir do andamento do processo judicial 2011.01.1.197166-8, se há bens da extinta fundação a serem vertidos em favor da UNB. Tal conclusão somente ocorrerá se, após a liquidação de haveres e obrigações da extinta fundação, sobrar bens a transferir.
Dessa forma, e embora ainda não finalizada a liquidação de haveres para o devido cancelamento da inscrição da pessoa jurídica (nos termos do art. 51, § 3ºda Lei 10.406/2002, que instituiu o Código Civil) , mas decretada a extinção da FGI em processo judicial transitado em julgado, há que promover sua exclusão da presente relação processual, sendo indevida a condenação em débito solidário da fundação pública que a sucedeu (Acórdão 4729/2020-TCU-Primeira Câmara) , mas acertada a condenação de seus administradores, conforme precedentes da jurisprudência desta Casa (Acórdão 2065/2014-TCU-Plenário) .
Das manifestações do procurador de Paulo Celso dos Reis Gomes (peças 55) 
Em suas manifestações, o procurador de Paulo Celso dos Reis Gomes repisou, em essência, as alegações já apresentadas, as quais foram resumidas no item 22 desta instrução. Resta, assim, rejeitar os argumentos apresentados nas presentes manifestações pelos mesmos motivos resumidos no item 23. 
Em suas missivas, o responsável requereu o direito de realizar sustentação oral, providência que deve ser autorizada pela Presidência da Casa.
Prescrição da Pretensão Punitiva
	No que diz respeito à prescrição da pretensão punitiva, o Acórdão 1441/2016-TCU-Plenário, de relatoria do Ministro Benjamin Zymler, uniformizou a jurisprudência acerca dessa questão, dispondo que a aplicação da multa subordina-se ao prazo geral de prescrição indicado no art. 205 do Código Civil, que é de 10 anos, contado da data de ocorrência da irregularidade sancionada, nos termos do art. 189 do Código Civil, sendo este prazo interrompido pelo ato que ordenar a citação, a audiência ou a oitiva do responsável.
	No presente processo, a conduta dos responsáveis está caracterizada pela omissão no dever de prestar contas do Convênio 1.962/2003. Nesse caso, precedentes diversos desta Casa (a exemplo dos Acórdão 8599/2018-TCU-Primeira Câmara, e 302/2019, da Segunda Câmara) , são unânimes em estabelecer que a contagem do prazo de prescrição da pretensão punitiva do TCU se inicia imediatamente após o fim do prazo que o gestor tinha para apresentar a documentação comprobatória dos recursos administrados. 
	Assim, tendo em vista que o prazo final para a prestação de contas foi estabelecido como 14/2/2010 e a citação de Paulo Celso dos Reis Gomes foi ordenada por ato de 26/9/2018, conclui-se pela inocorrência da prescrição da pretensão punitiva para esse responsável.
Quanto a Aiporê Rodrigues de Moraes, o ato que ordenou sua citação (peça 40) é de 29/6/2020, configurando-se, para esse responsável, a prescrição da pretensão punitiva.
CONCLUSÃO
	Em face da análise promovida na seção "Exame Técnico", propõe-se acolher as alegações da Fundação Universidade de Brasília (FUB) e considerar sanadas as irregularidades e o débito a ela atribuídos. Há que se propor, ainda, a exclusão da FGI da presente relação processual, considerando o exame realizado no 47 desta instrução.
Ante o silêncio do responsável Aiporê Rodrigues de Moraes, regularmente citado, deve ser considerada sua revelia, nos termos do art. 12, §3º, da Lei 8.443/1992. 
Quanto a Paulo Celso dos Reis Gomes, que teve suas alegações de defesa rejeitadas em instrução anterior (peça 38) , os novos elementos ora apresentados não foram capazes de alterar o juízo formado em relação à sua condenação.
Vale ressaltar que a jurisprudência pacífica nesta Corte é no sentido da imprescritibilidade das ações de ressarcimento ao erário (Súmula TCU 282) . Dessa forma, identificado o dano ao erário, devese instaurar e julgar o processo de tomada de contas especial para responsabilizar seus agentes causadores, respeitando o direito ao contraditório e à ampla defesa, independentemente de quando ocorreram os atos impugnados. 
Verifica-se também, conforme análise realizada nos itens 47 a 50, que não houve a prescrição da pretensão punitiva em relação a Paulo Celso dos Reis Gomes, mas que incide a prescrição punitiva no tocante a Aiporê Rodrigues de Moraes.
Sendo assim, e tendo em vista que não constam dos autos elementos que permitam reconhecer a boa-fé dos responsáveis, sugere-se que as suas contas sejam julgadas irregulares, nos termos do art. 202, § 6º, do Regimento Interno do TCU, com a imputação do débito solidário aos responsáveis Paulo Celso dos Reis Gomes e Aiporê Rodrigues de Moraes, atualizado monetariamente e acrescido de juros de mora, nos termos do art. 202, §1º do Regimento Interno do TCU, descontado o valor eventualmente recolhido, com a aplicação da multa prevista no art. 57 da Lei 8.443/1992 ao primeiro responsável.
PROPOSTA DE ENCAMINHAMENTO
Diante do exposto, submetemos os autos à consideração superior, propondo ao Tribunal:
considerar revel o responsável Aiporê Rodrigues de Moraes (CPF XXX.451.561-XX) , para todos os efeitos, dando-se prosseguimento ao processo, com fulcro no art. 12, § 3º, da Lei 8.443/1992; 
 rejeitar as alegações de defesa de Paulo Celso dos Reis Gomes (CPF XXX.843.361-XX) ;
 acatar as alegações de defesa apresentadas pela Fundação Universidade de Brasília (CNPJ 00.038.174/0001-43) e por Ronaldo do Monte Rosa (CPF XXX.032.101-XX) , de forma a excluí-los da presente relação processual; 
 excluir a Fundação de Gestão e Inovação - FGI (03.151.583/0001-40) da presente relação processual;
	julgar irregulares, com fundamento nos arts. 1º, inciso I, e 16, inciso III, alíneas "a" e "c", e § 2º, da Lei 8.443/1992 e com o art. 1º, inciso I, 209, incisos I e III, §5º, 210 e 214, inciso III, do Regimento Interno, as contas de Paulo Celso dos Reis Gomes (CPF XXX.843.361-XX) e Aiporê Rodrigues de Moraes (CPF XXX.451.561-XX) , condenando-os solidariamente ao pagamento da importância a seguir especificada, atualizada monetariamente e acrescida dos juros de mora, calculados a partir das datas discriminadas até a data da efetiva quitação do débito, fixando-lhes o prazo de quinze dias, para que comprovem, perante o Tribunal, o recolhimento da referida quantia aos cofres da Financiadora de Estudos e Projetos , nos termos do art. 23, inciso III, alínea "a", da citada lei, c/c o art. 214, inciso III, alínea "a", do Regimento Interno do TCU:
	Data de Ocorrência
	Operação
	Valor (R$) 

	12/8/2004
	Débito
	210.000,00

Valor atualizado do débito (com juros) em 5/10/2020: R$ 944.600,14.
	aplicar a Paulo Celso dos Reis Gomes (CPF XXX.843.361-XX) a multa prevista no art. 57 da Lei 8.443/1992 c/c o art. 267 do Regimento Interno, com a fixação do prazo de quinze dias, a contar da notificação, para comprovar, perante o Tribunal (art. 214, inciso III, alínea "a", do Regimento Interno) , o recolhimento da dívida aos cofres do Tesouro Nacional, atualizada monetariamente desde a data do acórdão até a do efetivo recolhimento, se for paga após o vencimento, na forma da legislação em vigor
	autorizar, desde logo, a cobrança judicial das dívidas, caso não atendidas as notificações, na forma do disposto no art. 28, inciso II, da Lei 8.443/1992;
 autorizar também, desde logo, se requerido, com fundamento no art. 26 da Lei 8.443, de 1992, c/c o art. 217, §§ 1º e 2º do Regimento Interno do TCU, o parcelamento das dívidas em até 36 parcelas, incidindo, sobre cada parcela, corrigida monetariamente, os correspondentes acréscimos legais, fixando-lhes o prazo de quinze dias, a contar do recebimento da notificação, para comprovarem, perante o Tribunal, o recolhimento da primeira parcela, e de trinta dias, a contar da parcela anterior, para comprovar os recolhimentos das demais parcelas, devendo incidir, sobre cada valor mensal, atualizado monetariamente, os juros de mora devidos, no caso do débito, na forma prevista na legislação em vigor, alertando os responsáveis de que a falta de comprovação do recolhimento de qualquer parcela importará o vencimento antecipado do saldo devedor, nos termos do § 2º do art. 217 do Regimento Interno deste Tribunal
	enviar cópia do Acórdão a ser prolatado, bem como do Relatório e do Voto que o fundamentarem à Procuradoria da República no Distrito Federal, nos termos do § 3º do art. 16 da Lei 8.443/1992, c/c o § 7º do art. 209 do Regimento Interno do TCU, para adoção das medidas cabíveis, informando que a presente deliberação, acompanhada do Relatório e do Voto que a fundamenta, está disponível para a consulta no endereço www.tcu.gov.br/acordaos, além de esclarecer que, caso requerido, o TCU poderá fornecer sem custos as correspondentes cópias, de forma impressa; e
	enviar cópia do Acórdão que vier a ser proferido os responsáveis, bem como ao Ministério da Ciência, Tecnologia, Inovações e Comunicações e à Financiadora de Estudos e Projetos - Finep, para ciência, informando que a presente deliberação, acompanhada do Relatório e do Voto que a fundamenta, está disponível para a consulta no endereço www.tcu.gov.br/acordaos, além de esclarecer que, caso requerido, o TCU poderá fornecer sem custos as correspondentes cópias, de forma impressa."
	É o Relatório.

8.1. Danielle Salviano Barbosa e outros, representando Fundação Universidade de Brasília.  
8.2. Melillo Dinis do Nascimento (13.096/OAB-DF) e outros, representando Paulo Celso dos Reis Gomes.

Procurador Júlio Marcelo de Oliveira.

TOMADA DE CONTAS ESPECIAL. CONVÊNIO. OMISSÃO DE CONTAS. REVELIA DE UM RESPONSÁVEL. ACATAMENTO DE ALEGAÇÕES DE DEFESA DE DOIS RESPONSÁVEIS, COM SUA EXCLUSÃO DO PROCESSO. REJEIÇÃO DE ALEGAÇÕES DE DEFESA DE UM RESPONSÁVEL. IRREGULARIDADE DAS CONTAS DO RESPONSÁVEL REVEL E DAQUELE COM ALEGAÇÕES REJEITADAS, COM IMPUTAÇÃO DE DÉBITO SOLIDÁRIO. PRESCRIÇÃO DA PRETENSÃO PUNITIVA EM RELAÇÃO AO RESPONSÁVEL REVEL. MULTA AO OUTRO RESPONSÁVEL CONDENADO.

TOMADA DE CONTAS ESPECIAL (TCE)

Secretaria de Controle Externo de Tomada de Contas Especial - SecexTCE.

A Financiadora de Estudos e Projetos - Finep instaurou esta tomada de contas especial em face da omissão da Fundação de Gestão e Inovação - FGI (denominação posteriormente adotada pela anterior Fundação Universitária de Brasília - Fubra) na prestação de contas de R$ 210.000,00 repassados no bojo do Convênio 1.962/2003, celebrado pela Fubra, em 2/7/2004, para construção de edifício para abrigar o Núcleo de Tecnologias da Informação - NTI da Universidade de Brasília - UnB.
2.	No âmbito desta Corte, foram efetuadas, inicialmente, as citações solidárias da FGI e de seus ex-dirigentes Paulo Celso dos Rios Gomes e Ronaldo do Monte Rosa.
3.	Diante da revelia da FGI e após a análise das manifestações dos ex-gestores acima mencionados, foram propostos pela Secretaria de Controle Externo de Tomada de Contas Especial - SecexTCE e pelo Ministério Público junto ao TCU, em suma: (i) o acatamento das alegações de defesa de Ronaldo do Monte Rosa e sua exclusão da relação processual; (ii) a rejeição das alegações de defesa de Paulo Celso dos Reis Gomes; e (iii) a irregularidade das contas da FGI e de Paulo Celso dos Reis Gomes, com imputação a eles de débito solidário ao recolhimento de R$ 210.000,00 e de multas proporcionais individuais.
4.	Todavia, a Relatora anterior deste feito, Ministra Ana Arraes, restituiu os autos à unidade técnica para citação solidária também de Aiporé Rodrigues de Moraes, antecessor de Paulo Celso dos Reis Gomes, e da Fundação Universidade de Brasília - FUB, sucessora da FGI, que já não mais existia por ocasião de sua frustrada citação.
5.	Em decorrência da revelia de Aiporé Rodrigues de Moraes e dos pronunciamentos dos demais responsáveis, a SecexTCE, novamente em pareceres uniformes e com endosso do MPTCU, opinou por que: (i) sejam acolhidas as alegações de defesa da FUB e de Ronaldo do Monte Rosa, com suas exclusões deste processo; (ii)  seja excluída deste processo a FGI, já extinta; (iii) sejam rejeitadas as alegações de defesa de Paulo Celso dos Reis Gomes; e (iii) sejam julgadas irregulares as contas de Paulo Celso dos Reis Gomes e de Aiporé Rodrigues de Moraes, com imputação do débito solidário de R$ 210.000,00 e de multa proporcional apenas ao primeiro, ante a prescrição da pretensão punitiva desta Corte em relação ao segundo.
6.	Acompanho tal proposta de encaminhamento e incluo as análises empreendidas pela SecexTCE entre minhas razões de decidir.
7.	Em face de seu silêncio, mesmo após devidamente citado, Aiporé Rodrigues de Moraes, Presidente da FGI à época dos fatos deve ser considerado revel, com o prosseguimento do processo. Registro, por oportuno, a prescrição da pretensão punitiva desta Corte em relação a este responsável, nos termos do Acórdão 1441/2016-TCU-Plenário, dado o transcurso de mais de 10 anos entre os fatos e sua citação, ocorrida apenas em 2020.
8.	As alegações de defesa da FUB, por sua vez, devem ser acatadas. Aquela Fundação demonstrou que não geriu os recursos repassados e que, na condição de sucessora da FGI, não recebeu quaisquer ativos. Assim, sua eventual condenação em débito atingiria somente recursos da própria FUB, o que criaria a situação absurda de os gestores que praticaram irregularidades terem seus débitos quitados com recursos públicos do orçamento da UnB.
9.	A FUB deve, portanto, ser excluída deste processo, desfecho esse, aliás, idêntico ao adotado nos Acórdão 2065/2014-TCU-Plenário (Relator o Ministro Raimundo Carreiro) e 4.729/2020 - 1ª Câmara (Relator o Ministro Walton Alencar Rodrigues) , ocasiões em que situação similar à dos autos foi enfrentada. 
10.	O mesmo encaminhamento, aliás, deve ser adotado com respeito à FGI, ainda arrolada nestes autos, em virtude de sua extinção em 02/02/2015.
11.	A defesa de Ronaldo do Monte Rosa também deve ser acolhida. Os elementos constantes dos autos, como apontou a SecexTCE, indicam que aquele ex-Diretor Administrativo e Financeiro, apesar do cargo exercido, não participou nem da celebração, nem da execução, nem da prestação de contas do convênio - cujo prazo de apresentação, por sinal, venceu após seu desligamento da FGI. Assim, por não haver gerido os recursos em questão, esse responsável também deve ser excluído da presente relação processual.
12.	Por fim, os argumentos de Paulo Celso do Reis Gomes, Presidente da FGI à época em que se configurou a omissão de prestação de contas, devem ser rejeitados.
13.	Basicamente, aquele responsável sustentou sua ilegitimidade passiva, uma vez que: (i)  Relatório de Demandas Especiais da Controladoria-Geral da União - CGU o teria isentado de qualquer responsabilidade em relação ao convênio; (ii) assumiu a função de Presidente da FGI em atenção a demanda do Ministério Público do Distrito Federal e Territórios, dada a situação de crise vivida por aquela Fundação à época; (iii) não assinou o convênio; (iv) não exercia o cargo à época dos fatos; (v) afastou-se do cargo em 10/11/2010, antes mesmo do término de seu mandato; e (vi) os valores do convênio foram transferidos para a FUB, que deve por eles responder.
14.	Conforme demonstrou a SecexTCE, tais argumentos não podem ser aceitos, pois: (i) o Relatório de Demandas Especiais da CGU mencionado pelo responsável não registra qualquer atuação daquele órgão com respeito aos convênios firmados entre a Finep e a Fubra, em especial com relação ao ora discutido Convênio 1.962/2003, o que afasta a hipótese de que aquele documento o tenha isentado de responsabilidade; (ii) por orientação do próprio responsável, o encerramento do convênio em foco foi antecipado e sua prestação de contas prevista para 14/02/2010, ainda dentro da gestão do defendente, cuja citação foi efetuada justamente em razão da omissão na apresentação dessa prestação de contas; (iii) não há nos autos qualquer evidência de transferência de recursos do convênio em questão para a FUB.
15.	Assim, as contas do responsável, juntamente com as de Aiporé Rodrigues de Moraes, devem ser julgadas irregulares, com a condenação solidária de ambos ao recolhimento do débito apurado e aplicação da multa do art. 57 da Lei 8.443/1992 apenas a Paulo Celso dos Reis Gomes, haja vista a já mencionada incidência de prescrição da pretensão punitiva desta Corte em relação a Aiporé Rodrigues de Moraes.
	Com essas observações, ao acolher os pareceres da SecexTCE e do MPTCU, voto pela adoção da minuta de acórdão que trago a este Colegiado.
TCU, Sala das Sessões, em 8 de junho de 2021.
JORGE OLIVEIRA 
Relator